【裁判字號】    98,國簡上,2
【裁判日期】    981223
【裁判案由】    國家賠償
【裁判全文】
臺灣板橋地方法院民事判決             98年度國簡上字第2號
上  訴  人  甲○○
被上訴人    台北縣政府警察局中和第一分局
法定代理人  丁○○
訴訟代理人  乙○○
訴訟代理人  丙○○
上列當事人間請求國家賠償事件，上訴人對於中華民國98年7月
29日本院板橋簡易庭98年度板國簡字第4號第一審判決提起上訴
，經本院於98年12月9日言詞辯論終結，判決如下：
    主  文
上訴駁回。
第二審訴訟費用由上訴人負擔。
    事實及理由
一、上訴人主張：
  １上訴人於民國96年6月29日中午騎車行經臺北縣中和市○○
    路、板南路口，在板南路往板橋方向雙黃線末端迴轉完成後
    ，遭訴外人許家齊自後方超速追撞，上訴人遭撞擊後為了緩
    衝撞擊力道，仍向前衝了將近十公尺才煞停，許家齊及其同
    事憑藉從事保險業對車險理賠之專業經驗，誣陷上訴人跨越
    雙黃線違規迴轉，且許家齊騎乘之機車經高度改裝，在道路
    上高速行駛，屬公共危險罪，被上訴人之員警不但沒有當場
    開單告發，還被許家齊誤導，認定上訴人違規迴轉，脅迫上
    訴人和解，然為上訴人所拒。當時員警因為忙於脅迫和解，
    而忽略定位丈量及繪製現場圖。事發三天後，上訴人至被上
    訴人分局詢問案件偵辦進度，經值班員警電話詢問承辦員警
    ，才知道根本還沒送件，事故現場圖也還沒畫，還說改天有
    空再畫即可。半年後，上訴人接獲承辦員警通知，因為當初
    製作之筆錄格式錯誤，被裁決機關退件，要求上訴人抽空至
    分局重新製作筆錄。此時筆錄內容就有現場圖，但員警卻不
    讓上訴人仔細檢視是否有誤，即強迫上訴人簽名蓋手印。半
    個月後，上訴人收到法院傳票，才知道自己在警方半哄半騙
    下成為刑事案件被告，然而許家齊超速及改裝煞車，才是肇
    事因素，法官竟然不察，僅依警方檢送之證據，即判定上訴
    人過失傷害罪名。被上訴人之員警於事故現場未畫現場圖，
    未測量伊車遭追撞後滑行之距離及停止之位置，事隔多日才
    憑印象假造現場圖，在交通事故調查報告表寫「擦撞」，等
    同惡意栽贓，明顯有舞弊之情事。上訴人針對事故現場圖並
    非現場繪製，向內政部警政署陳情，內政部警政署經調查後
    亦認為邱姓員警未依道路交通事故處理規範第10點第2款第1
    目、第2目之規定，測繪現場圖，並請事故當事人認定簽證
    ，處理程序確有違失。按公務員於執行職務行使公權力時，
    因故意或過失不法侵害人民自由或權利者，國家應負損害賠
    償責任。公務員怠於執行職務，致人民自由或權利遭受損害
    者亦同，國家賠償法第2條定有明文。被上訴人之邱姓員警
    於事故現場未善盡採證之責，事隔多日才憑印象假造現場圖
    ，且憑主觀成見製作立場偏頗的交通事故初步研判分析表及
    交通事故調查報告，刑事庭依照邱姓員警假造之事故現場圖
    、交通事故初步研判分析及交通事故調查報告而認定上訴人
    過失傷害罪名，訴訟期間，上訴人所承受之身心煎熬，經常
    性失眠，生活品質降低，形同身陷囹圄，名譽、身體、健康
    之損失實在難以估計，上訴人已以書面向被上訴人請求國家
    賠償，經被上訴人函覆拒絕理賠等情，有97年法賠字第18號
    拒絕理賠書影本1份可佐，爰提起本件訴訟，訴請被上訴人
    賠償新台幣（下同）50萬元及自97年2月13日起至清償日止
    ，按年息百分之5計算之利息。願供擔保請准宣告假執行。
  ２被上訴人員警所製作之交通事故調查報告及交通事故初步研
    判分析，對於上訴人遭許君撞擊後之車輛動線、滑行距離、
    停止狀態皆隻字未提，補繪之事故現場草圖亦無任何標示。
    事故當時，上訴人曾聽聞尖銳刺耳長達兩秒之煞車聲（許君
    亦於筆錄中提到煞車不及），現場圖卻並未標示任何煞車痕
    跡，上述重要跡證若非被上訴人故意遺漏，即為其未於事故
    現場確實測繪，事後憑藉片段記憶補繪所遺漏，皆可證明被
    上訴人之員警怠於行使職務甚明。上訴人遭許家齊撞擊後之
    上開跡證，實為研判許家齊是否超速，與上訴人迴轉動作是
    否完成之關鍵證據。被上訴人所繪之現場圖，對上訴人車輛
    位置及形態與事故過程中之動態等現場圖之基本要件皆付之
    闕如，圖上亦無雙方當事人簽名，被上訴人亦因疏於採證，
    才會作出違背常理且與現場跡證相矛盾之交通事故調查報告
    及交通事故初步研判分析。按道路交通事故處理辦法第十條
    規定：「前項各款之勘察、蒐證，應儘量使事故當事人及證
    人在場說明，並以現場圖及攝影作成紀錄，詳實填寫道路交
    通事故調查報告表，對事故當事人及證人陳述作成紀錄或筆
    錄，現場圖由當事人或在場人簽名」。因此，事故現場圖如
    果不是在事故現場測繪，其證據能力必然令人質疑。被上訴
    人對於移送之事故現場圖，係當時僅以文字記述肇事經過摘
    要，再於事後補畫之事實坦承不諱，並卸責稱「補畫之交通
    事故現場圖僅該車禍地段地形之丈量測繪，並不影響車禍事
    故現場原貌」。台灣省台北縣區車輛行車事故鑑定委員會曾
    行文本院刑事合議庭，提到所附資料不全、影本不清，無法
    辨識比對研判撞擊情形云云，此乃被上訴人事後補繪之現場
    草圖過於草率簡略，對於現場跡證與雙方肇事輛行車動線皆
    有所遺漏或交代不清，導致行車事故鑑定委員會難以研判肇
    事責任歸屬，又因被上訴人原先即疏於採證，即便其隨後補
    送正本資料，行車事故鑑定委員會仍然是在證據不足的情況
    下勉強作出鑑定。許家齊機車倒地後，煞車拉桿在地上留下
    明顯刮痕，即足以供被上訴人之員警定位丈量，上訴人為避
    免遭後方車輛追撞，乃協助許家齊將車扶起，牽至路旁安全
    處所，對事故現場原貌其實影響不大，而上訴人遭許家齊撞
    擊後之滑行距離與停止狀態，實為研判事故經過與肇事責任
    歸屬之關鍵，被上訴人卻以事故現場遭移動為由而不測繪丈
    量，事後補畫之現場草圖對上訴人部分跡證亦付之闕如。故
    被上訴人漏畫重要跡證，及重要之距離未量，與上訴人遭行
    車事故鑑定委員會錯誤鑑定及法官冤判間，實有直接因果關
    係。
  ３被上訴人以事故車輛遭移動，無法繪製現場圖，辯稱自己並
    無疏失云云，然綜觀交通事故處理辦法，皆無類似「若事故
    現場遭移動，即可省略繪製事故現場圖」之條文，或「事故
    現場圖可隨時隨地繪製，而不需當事人簽名認可」之條文。
    而大部份刑事案件，現場跡證皆遭湮滅破壞，警方依舊盡力
    蒐證力圖破案，惟獨車禍案件卻草草了事，擅自省略蒐證程
    序，可見，事故車輛遭移動，只是被上訴人違法失職之藉口
    。
  ４許家齊在筆錄中提到第一次撞擊部位為上訴人車身右後方靠
    近輪胎處云云，然若自車身側撞，斷不可能撞及輪胎（因後
    輪側面被排氣尾管擋住），故實際之撞擊點應為排氣尾管與
    後輪之間，可見上訴人係遭許家齊自後方追撞，而非自側面
    擦撞，且撞擊後上訴人受力向前滑行。又上訴人車身兩側幾
    無車損，上訴人車身右側擦痕，實為許家齊煞車鎖死傾倒過
    程中，前擋泥板所留下，用抹布擦拭即可輕易去除，除此以
    外並無倒地痕跡。故被上訴人在交通事故調查報告表，記載
    上訴人右側車身遭許家齊擦撞，顯非事實。
二、被上訴人則以：
    依據道路交通事故處理辦法第3條第4款規定「發生道路交通
    事故，駕駛人或肇事人，不得任意移動肇事車輛及現場痕跡
    證據。但無人受傷而車輛尚能行駛或有人受傷且當事人均同
    意移置車輛時，應先標繪車輛位置及現場跡證後，始將車輛
    移至不妨礙交通的處所」。而上訴人與許家齊之交通事故，
    於警方未到場時，車輛已被移置路旁，破壞交通事故現場的
    完整性，致使員警無法繪製車禍現場圖，僅能繪製現場路況
    （道路寬度、標誌標線號誌位置），員警在事故現場時，已
    對車輛車損與現場路況拍照，並在車禍調查筆錄中詳述事故
    發生過程（肇事車輛動線）與車輛遭撞擊後的情況，並非如
    上訴人所稱「僅憑片段記憶拼湊事故現場圖」、「對於車輛
    狀況隻字未提」。被上訴人亦有讓上訴人檢視事故現場圖，
    上訴人是否詳閱，乃其個人問題。被上訴人在測繪時皆依規
    定丈量並拍照，亦有製作道路交通事故調查筆錄詳述雙方肇
    事經過、車輛動線、行駛狀況，筆錄經雙方簽名確認後，始
    送台灣省台北縣區車輛行車事故鑑定委員鑑定。上訴人稱現
    場圖未標示任何煞車痕跡云云，惟查交通事故現場圖有標示
    刮地痕，並有照片佐證，並無上訴人所稱「事後僅憑片段記
    憶補繪而遺漏」，更無怠於行使職務之情事。又按損害之發
    生及因果關係之存在，須由上訴人證明，上訴人僅附台北市
    立聯合醫院診斷證明，即稱身心受創甚鉅，實未盡舉證責任
    等語。
三、原審為上訴人敗訴判決，上訴人不服，提起上訴，並聲明：
    原判決廢棄。被上訴人應給付上訴人50萬元及自97年2月13
    日起至清償日止按年息百分之五計算之利息。被上訴人之聲
    明：駁回上訴。
四、按公務員執行職務行使公權力時，因故意或過失不法侵害人
    民之自由及權利者，國家應負損害賠償責任，國家賠償法第
    2條第2項定有明文。上訴人欲依上開規定請求國家賠償，必
    須具備：１公務員行使公權力之職務上之行為、２有故意或
    過失、３行為違法、４特定人之自由或權利受損害、５損害
    與違法行為間具有因果關係等要件，並應由主張該等事實之
    上訴人負舉證責任。次按汽車迴車前，應暫停並顯示左轉燈
    光或手勢，看清無來往車輛，始得迴轉，道路交通安全規則
    第106條第5款亦有規定。上訴人主張：訴外人許家齊騎乘改
    裝機車超速行駛才是車禍肇事因素，被上訴人之邱姓員警於
    事故現場未善盡採證之責，事隔多日才憑印象假造現場圖，
    且憑主觀成見製作立場偏頗的交通事故初步研判分析表及交
    通事故調查報告，刑事庭依照邱姓員警假造之事故現場圖、
    交通事故初步研判分析及交通事故調查報告而認定上訴人過
    失傷害罪名，訴訟期間，上訴人所承受之身心煎熬，經常性
    失眠，生活品質降低，形同身陷囹圄，名譽、身體、健康之
    損失實在難以估計，爰訴請被上訴人賠償50萬元及自97年2
    月13日起至清償日止，按年息百分之5計算之利息等情。經
    查，依道路交通事故處理規範第10點第2款第1目規定「現場
    測繪為能符合迅速的處理原則，處理人員得在現場勘察之同
    時先行繪製現場草圖，俟現場管制撤除，恢復交通後，再依
    據草圖之紀錄，繪製成正式現場圖」；第2目規定「當場繪
    製之現場草圖，應由當事人或在場人認定簽證，不得再任意
    塗改」，則被上訴人之員警未在事故現場測繪現場圖，並請
    事故當事人認定簽證，其處理程序固有違上開規定，惟其事
    後所繪之現場圖有標示道路方向、寬度、雙黃線位置、刮地
    痕位置，與現場道路狀況相符，而本院97年度簡字第996號
    刑事簡易判決及本院97年度交簡上字第233號刑事判決，係
    依據告訴人即證人許家齊之證詞「被告當時並沒有停頓，是
    直接從對向車道迴轉到我所騎車道上」等語（見臺灣板橋地
    方法院檢察署97年度偵字第1714號卷第12頁至第15頁、第33
    頁至第34頁），及被告坦承當時在肇事地點迴轉，復參諸道
    路交通事故現場圖、道路交通事故調查報告表及現場照片，
    而認定上訴人本應注意向左迴車時應注意看清對向直行來車
    並讓其先行，而依當時天候晴、有自然光線、路況及視距均
    良好、道路無障礙物等情況，無不能注意之情事，竟疏未注
    意對向車道許家齊直行之機車而貿然迴轉，有違道路交通安
    全規則第106條第5款之規定，而有過失。換言之，在汽車迴
    轉之情形下，直行之車輛享有優先權，上訴人應暫停看清無
    往來車輛才可以迴轉，上訴人未注意訴外人許家齊之機車即
    貿然迴轉，即有過失，不論上訴人是否已完成迴轉遭追撞，
    或是未完成迴轉遭側撞，均無礙其過失犯行之成立。從而，
    現場圖有無測量上訴人機車遭追撞後滑行之距離及停止之位
    置，或現場圖有無經當事人之簽認，並不影響上訴人過失罪
    責之認定，且警方繪製之現場圖僅係訴訟資料之一部分，法
    院認事用法並不當然受其拘束，仍須調查其他訴訟資料綜合
    判斷，以發現真實。是上訴人稱係因為被上訴人之員警漏畫
    重要跡證，及重要之距離未量，才導致上訴人遭行車事故鑑
    定委員會錯誤鑑定及刑事庭法官冤判云云，即不可採。上訴
    人既未能證明違法行為與損害間之因果關係，則其依據國家
    賠償法第2條第2項請求被上訴人賠償50萬元及自97年2月13
    日起至清償日止，按年息百分之5計算之利息，為無理由，
    應予駁回。其假執行之聲請，亦失所附麗，當併予駁回。原
    審為上訴人敗訴之判決，及駁回其假執行之聲請，並無不合
    。上訴意旨指摘原判決不當，求予廢棄改判，為無理由，應
    予駁回。
五、據上論結，本件上訴為無理由，依民事訴訟法第436條之1第
    3項、第449條第1項、第78條，判決如主文。
中    華    民    國    98    年    12    月    23    日
                  民事第三庭    審判長法  官  朱耀平
                                      法  官  張紫能
                                      法  官  陳映如
不得上訴。
中    華    民    國    98    年    12    月    23    日
                                      書記官  李錦輝

司法院資訊處製作；財團法人民間司法改革基金會備份。
